臺灣桃園地方法院民事判決
110年度國字第5號
原      告  程俊維  
訴訟代理人  胡倉豪律師
複  代理人  劉東霖律師
被      告  曾秋富  
            永盛電氣工程有限公司

法定代理人  何錦章  

共      同
訴訟代理人  王唯鳳律師
被      告  台灣電力股份有限公司桃園營運處

法定代理人  楊顯輝  
訴訟代理人  李政益  
被      告  桃園市政府捷運工程局

法定代理人  陳文德  
訴訟代理人  陳志峯律師
複  代理人  鄭哲維律師
上列當事人間請求國家損害賠償等事件，於民國110年12月20日
辯論終結，本院判決如下：
    主      文
原告之訴及假執行之聲請均駁回。
訴訟費用由原告負擔。
    事實及理由
甲、程序方面
壹、按訴狀送達後，原告不得將原訴變更或追加他訴。但擴張或
    縮減應受判決事項之聲明者，不在此限；不變更訴訟標的，
    而補充或更正事實上或法律上之陳述者，非為訴之變更或追
    加，民事訴訟法第255條第1 項第2款、第256條定有明文。
    查原告起訴時聲明為「（一）被告陳威丞、曾秋富、永盛電
    器工程有限公司（下稱永盛公司）、台灣電力股份有限公司
    桃園營業處（下稱台電公司桃園營業處）及桃園市政府捷運
    工程局（下稱桃園市捷運局）應連帶給付原告新臺幣（下同
    ）2,499,611元，及自起訴狀繕本送達翌日起至清償日止按
    週年利率5%計算之利息。（二）願供擔保請准宣告假執行。
    」有民事起訴狀在卷可參（見本院卷第5頁）；嗣於民國110
    年12月1日於本院與被告陳威丞成立訴訟上和解（見本院卷
    第359至360頁），並於110年12月20日當庭變更聲明為「（
    一）被告曾秋富、永盛公司、台電公司桃園營業處應連帶給
    付原告2,499,611元，及自起訴狀繕本送達翌日起至清償日
    止按週年利率5%計算之利息。（二）桃園市捷運局應給付原
    告2,499,611元，及自起訴狀繕本送達翌日起至清償日止按
    週年利率5%計算之利息。（三）前二項請求，如被告其中一
    人已為給付時，他被告於其給付之範圍內，免給付義務。（
    四）願供擔保請准宣告假執行。」有民事準備三狀及110年1
    2月20日言詞辯論筆錄在卷可參（見本院卷第341頁、375頁
    ），原告更正訴之聲明，核屬更正法律上之陳述，揆諸上開
    說明，自無不合。
貳、按依國家賠償法請求損害賠償時，應先以書面向賠償義務機
    關請求之；賠償義務機關拒絕賠償，或自提出請求之日起逾
    30日不開始協議，或自開始協議之日起逾60日協議不成立時
    ，請求權人得提起損害賠償之訴，國家賠償法第10條第1 項
    、第11條第1 項前段分別定有明文。本件原告認被告桃園市
    捷運局於109年間開始施作桃園捷運綠線G10－G12站連續工程
    與被告台電公司桃園營運處於桃園市桃園區大興西路二段與
    中正路交岔口為施工作業時，未設置警示標語，且該交岔口
    交通號誌未正常運作，造成其損害，應依國家賠償法負國家
    賠償責任，前於109年5月7日以書面向被告桃園市捷運局請
    求損害賠償，經被告處理並表示拒絕賠償，此有桃園市捷運
    局拒絕賠償理由書附卷可稽（見本院卷第21至25頁）。是原
    告已依前揭規定踐行協議先行程序，其提起本件國家賠償訴
    訟，程序上應屬合法，合先敘明。　　
叁、被告台電公司桃園營運處經合法通知未於最後言詞辯論期日
    到場，核無民事訴訟法第386 條各款所列情形，爰依原告之
    聲請，由其一造辯論而為判決。
乙、實體方面
壹、原告起訴主張：被告桃園市捷運局於於109年2月7日凌晨時
    段施作桃園捷運綠線G10-G12站藝文特區連續壁工程，被告
    台電公司桃園營運處為配合被告桃園市捷運局施工，由其承
    攬商及被告永盛公司於中正路945號至1002號辦理電氣切管
    、拆除基礎台及基礎台設置等前置作業（下稱系爭工程），
    永盛公司之施工領班即被告曾秋富未於施工地點即中正路及
    大興西路二段交岔口（下稱系爭交岔口）設置夜間施工警告
    燈號及施工告示，且系爭交岔口之交通號誌因斷電施工至未
    能正常運作，被告曾秋富疏未注意而未加派人員指揮交通，
    適有訴外人陳威丞駕駛車牌號碼000-0000自用小客車行經系
    爭交岔口，見該工程相關設備阻擋右側幹道即大興西路二段
    來車之視線時，竟疏未注意減速慢行、暫停禮讓右方多線道
    來車先行，即進入系爭交岔口，不慎與駕駛車牌號碼000-00
    00（後變更車牌號碼為000-0000號）自用小客車之原告發生
    碰撞（下稱系爭車禍事故），致原告受有臉部、左手鈍傷肌
    痛之傷害及車輛受有引擎蓋、水箱支架、左右前葉子板、左
    右前大樑扭曲變形等毀損之財產上損害。爰依侵權行為之法
    律關係及國家賠償法第3條第1項規定，請求被告等連帶賠償
    醫療費用830元、車輛維修估價費18,000元、車輛維修費1,9
    14,781元、車輛鑑定費16,000元、車輛折損費550,000元，
    共計2,499,611元。並聲明：（一）被告曾秋富、永盛公司
    、台電公司桃園營業處應連帶給付原告2,499,611元，及自
    起訴狀繕本送達翌日起至清償日止按週年利率5%計算之利息
    。（二）桃園市捷運局應給付原告2,499,611元，及自起訴
    狀繕本送達翌日起至清償日止按週年利率5%計算之利息。（
    三）前二項請求，如被告其中一人已為給付時，他被告於其
    給付之範圍內，免給付義務。（四）願供擔保，請准宣告假
    執行。
貳、被告方面：　　
一、被告曾秋富、永盛公司部分：
　　關於被告永盛公司進行高壓配電工程施工，因涉及路線遷移
    、並無挖掘路面之情形，施工場所乃依道路交通標誌標線號
    誌設置規則第145條之規定，佈設相關安全設施。查系爭車
    禍事故發生於凌晨3時，依大興西路上之監視器畫面及訴外
    人陳威丞之行車監視器畫面可知，當時交通車流量小，訴外
    人陳威丞與原告當時車速之快，且依桃園市捷運局之拒絕理
    由書所認，系爭車禍事故之肇事因素，除原告未依速限行駛
    、未注意車前狀況及行經交岔口未作隨時停車之準備外，主
    要係訴外人陳威丞超速、未禮讓原告車輛先行及行經交岔口
    未作隨時停車之準備所致，原告與訴外人陳威丞因違反自身
    注意義務及交通規則而發生系爭車禍造成損害。故系爭車禍
    之發生與系爭交岔口有無設置旗手指揮交通等事，並無相當
    因果關係之存在，原告主張，顯無理由等語。並聲明：（一
    ）原告之訴及假執行之聲請均駁回。（二）如受不利之判決
    ，願供擔保請准宣告免為假執行。
二、被告桃園市捷運局部分：
　　本件原告概稱被告桃園市捷運局就被告台電公司桃園營運處
    辦理系爭工程之前置作業安全設置之管理有欠缺，惟未具體
    指出係何種「公有公共設施」管理有欠缺，若係指係徵工程
    ，然於系爭車禍事故發生時，系爭工程究屬尚未設置復未供
    公眾使用，即非「設施」，自無適用國家賠償法第3條第1項
    之餘地；若係指道路或交通號誌，則兩者雖屬公有公共設施
    ，惟兩者之管理機關並非被告桃園市捷運局，應為桃園市政
    府交通局。縱認係爭工程屬公有公共設施應賠償機關為被告
    桃園市捷運局，其管理亦無欠缺。系爭車禍事故發生當日，
    施工地點為中正路945號至1002號，施工處附近均有設置交
    通錐、拒馬、夜間施工警告燈號，且運作正常，當時雖為夜
    間有雨，但有夜間照明，原告於109年2月7日警詢時，亦稱
    「當時車流量少，視線還可以，路口有施工，標誌標線清楚
    」等語，是該施工交通安全設施已足使原告知悉系爭交岔口
    有施工之情形，況大興西路已標示為限速30公里之路段，原
    告本應減速慢行，然依大興西路口監視器即訴外人陳威丞之
    行車紀錄器顯示，二車行經系爭交岔口時均無減速慢行，車
    速之快，則原告顯然違反其注意義務即交通安全規則致生系
    爭車禍事故。按一般社會常情，行經無號誌之交岔口，未必
    即發生損害之結果，駕駛人仍應依交通安全規則即注意義務
    使用道路，顯見系爭車禍之發生與被告桃園市捷運局之管理
    有無欠缺無相當因果關係等語。並聲明：（一）原告之訴及
    假執行之聲請均駁回。（二）如受不利之判決，願供擔保請
    准宣告免為假執行。　　
三、被告台電公司桃園營運處部分：被告未於最後言詞辯論期日
    到庭，惟據先前到庭陳述：系爭車禍事故之發生是兩位車主
    未減速慢行，我們認為我們沒有過失，原告之請求無理由等
    語。並聲明:（一）原告之訴及假執行之聲請均駁回。（二
    ）如受不利之判決，願供擔保請准宣告免為假執行。　
叁、原告主張被告桃園捷運局、台電公司桃園營運處、承攬商即
    永盛公司、施工領班即曾秋富未於系爭工程路段設置夜間施
    工警告燈號及施工告示，且系爭交岔口之交通號誌因斷電施
    工至未能正常運作，致原告與訴外人陳威丞發生系爭車禍事
    故，被告桃園捷運局管理公有公用設施有所欠缺，應負國家
    賠償責任，台電公司桃園營運處、永盛公司、曾秋富因供電
    不穩定，使交通號誌無法正常運作，且未設置施工告示牌，
    疏未注意交通安全未加派人員指揮交通，應負損害賠償責任
    等語，為被告等所否認，並以前揭情詞置辯，是本件應審究
    者為：一、原告主張依侵權行為之法律關係，請求被告台電
    公司桃園營業處、永盛公司、曾秋富賠償其所受損害，有無
    理由？二、原告主張依國家賠償法第3條之規定，請求被告
    桃園市捷運局賠償其所受之損害，有無理由？茲判斷如下：
一、原告主張依侵權行為之法律關係，請求被告台電公司桃園營
    業處、永盛公司、曾秋富賠償其所受損害，有無理由？
（一）按關於侵權行為為賠償損害之請求權，以實際上受有損害
      為成立要件。又損害賠償之債，以有損害之發生及有責任
      原因之事實，並二者之間，有相當因果關係為成立要件。
      故原告所主張損害賠償之債，如不合於此項成立要件者，
      即難謂有損害賠償請求權存在（最高法院48年台上字第48
      1號、680號判例參照）。再按當事人主張有利於己之事實
      者，就其事實有舉證之責任，民事訴訟法第277條前段定
      有明文。又民事訴訟如係由原告主張權利者，應先由原告
      負舉證之責，若原告先不能舉證，以證實自己主張之事實
      為真實，則被告就其抗辯事實即令不能舉證，或其所舉證
      據尚有疵累，亦應駁回原告之請求（最高法院17年上字第
      917號判例參照）。
（二）按車輛行至無號誌或號誌故障而無交通指揮人員指揮之交
      岔路口，支線道車應暫停讓幹線道車先行，道路交通安全
      規則第102 條第1 項第2 款定有明文，此一暫停禮讓之行
      車順序規範，目的在避免缺乏號誌與人員指揮時，所可能
      發生之行車順序糾紛，以維護交通安全，並防止事故發生
      ，至於該等路口何以未設號誌或無交通指揮人員指揮，乃
      至該等缺失之形成是否涉及其他過失緣由，則無礙於前開
      規定之適用。再行經設有彎道、坡路、狹路、狹橋、隧道
      、學校、醫院標誌之路段、道路施工路段、泥濘或積水道
      路、無號誌之交岔路口及其他人車擁擠處所，或因雨霧致
      視線不清或道路發生臨時障礙，均應減速慢行，作隨時停
      車之準備，亦為道路交通安全規則第93條第1 項第2 款所
      明定，此所謂「減速慢行，作隨時停車之準備」，目的在
      規範駕駛人得以隨時有效剎停，因應該等人車擁擠、視線
      不清或具臨時障礙等路段，可能出現之突發狀況，此與一
      般道路速限規範，或駕駛人個人行車過程之車速高低比較
      不同並不相同；換言之，該規定乃要求用路人行經客觀可
      見之高危險性路段時，應隨之提高注意義務，將車速降至
      隨時可以停車之狀態，使自己與其他用路人均得以緩衝應
      變，避免危害發生，是此並非僅以行車速度在道路速限以
      下，或低於自己原先之行車速度，即謂符合。又道路因施
      工、養護或其他情況致交通受阻，應視需要設置各種標誌
      或拒馬、交通錐等，夜間應有反光或施工警告燈號，必要
      時並應使用號誌或派旗手管制交通，道路交通安全規則第
      143 條、道路交通標誌標線號誌設置規則第145 條第1 項
      分別定有明文。據此，對於道路施工之安全措施，僅要求
      施工單位設置警告標誌、交通錐等安全措施，並未強制規
      定施工單位須設置特定之安全措施。次按因故意或過失，
      不法侵害他人之權利者，負損害賠償責任；數人共同不法
      侵害他人之權利者，連帶負損害賠償責任；受僱人因執行
      職務，不法侵害他人之權利者，由僱用人與行為人連帶負
      損害賠償責任，民法第184 條第1 項前段、第185 條第1 
      項、第188 條第1 項分別定有明文。
（三）經查：
　１、原告係由大興西路往經國路方向駛入系爭交岔口，訴外人
      陳威丞則是由中正路往慈文路方向行駛進入系爭交岔路口
      ，於系爭交岔口發生車禍事故，此有道路交通事故現場圖
      附卷可參（見本院卷第258頁），原告主張系爭車禍事故
      之發生系因系爭工程未設置警示標示、未使供電穩定而無
      交通號誌且未派人員指揮交通所致云云。惟依據桃園市捷
      運局拒絕賠償理由書所載內容，大興西路已有標示為速限
      30公里之路段（見本院卷第23頁）且依據道路交通事故調
      查報告表所示，系爭車禍事故發生時為夜間且適逢下雨，
      路面濕潤（見本院卷第259頁），依前開規定，原告應減
      速慢行，作隨時停車之準備，然依原告於109年2月7日之
      交通事故調查筆錄所稱：「因前一個路口是綠燈，但行經
      到中正路口時卻沒有號誌，我就順順的開，我當時車速應
      該就是40-50公里」（見本院卷第267頁），依據當時之現
      場路況，原告係於有雨之夜間行駛車輛於系爭無號誌交岔
      口，縱因系爭工程之施工暫時斷電而無交通號誌，然依據
      前開交通安全規則第102條規定，行經無號誌之路口本應
      減速慢行，隨時作停車之準備，於尚不得因路口無交通號
      誌而不善盡駕駛人之行車注意義務即以時速40-50公里之
      時速繼續行駛，原告疏未遵守道路交通安全規則而有過失
      情形，且依現場路況及行車情形，復無不能注意遵守、因
      應之狀況，仍違反前開規定穿越路口，顯有過失甚明。
　２、再者，依桃園市車輛行車事故鑑定覆議委員會（下稱車鑑
      會）鑑定覆議意見書之鑑定覆議意見：「一、陳威承駕駛
      自用小客車與程俊維（即原告）行經道路施工之行車管制
      號誌無動作（視同無號誌）交岔路口，皆未減速慢行作隨
      時停車之準備且未注意車前狀況，同為肇事原因。二、道
      路施工單位無肇事因素。」（詳見本院卷第304頁）可知
      ，系爭車禍事故之發生原因係因原告與訴外人陳威丞行經
      道路施工之行車管制號誌無動作交岔路口，皆未遵守交通
      規則，未減速慢行且未注意車前狀況所致。且被告曾秋富
      為承包系爭工程之永盛公司之領班，負責現場施工指揮與
      相關安全維護，其在本案車禍發生前，業已於施工地點周
      圍設置交通錐、夜間施工警示燈、拒馬等多項足以達到警
      示目的之標誌，並有監視器光碟、行車紀錄器光碟內容翻
      拍畫面可憑（見本院卷第165至177頁）。原告雖主張被告
      曾秋富疏未注意，未指派人員於現場指揮交通，維持交通
      安全且供電不穩定，使交通號誌無法正常運作云云，然依
      前開規定，係於必要時才需派旗手管制交通，而系爭工程
      施工時為車流量少之凌晨時段且被告曾秋富既已設置上開
      於夜間應有之反光或施工警告燈號，足認前開施工，符合
      道路交通標誌標線號誌設置規則第145條第1項規定；且依
      桃園市政府交通局桃交資字第1090035388號函、第000000
      0000號函均函覆：「桃園區大興西路二段與中正路口號至
      於109年2月7日當日並無故障維修通報紀錄，亦未於台電
      公司當日停電通知範圍內」。被告曾秋富負責現場施工指
      揮，其對於現場狀況與上揭注意義務，應已盡其職責，是
      被告曾秋富及被告永盛公司就系爭車禍事故之發生應無過
      失。又本件事故經送車鑑會鑑定後，鑑定意見亦認：道路
      施工單位並無肇事因素，益徵系爭車禍事故之發生與被告
      曾秋富於施工期間未指派人員於現場指揮交通間並無相當
      因果關係。原告此部分主張，尚屬無據。
  ３、至原告主張台電公司桃園營運處疏未注意供電穩定，且疏
      未指示其承包商即永盛公司於施工路段前150公尺設置施
      工告示牌，致系爭車禍事故之發生，為共同侵權行為人，
      應同負賠償責任云云。惟依上所述，系爭工程實際施工者
      之永盛公司，既難認定就系爭車禍事故之發生，已構成侵
      權行為，則台電公司桃園營運處自無與其為共同侵權行為
      人之餘地，亦無負連帶賠償責任之可言。原告此部分主張
      ，亦非可採。
　４、從而，原告主張依據侵權行為損害賠償請求權，請求被告
　　　曾秋冨、永盛公司、台電公司桃園營業處負連帶損害賠償
      責任，顯無理由，應予駁回。
二、原告主張依國家賠償法第3條之規定，請求被告桃園市捷運
    局賠償其所受之損害，有無理由？
（一）按公有公共設施因設置或管理有欠缺，致人民生命、身體
      或財產受損害者，國家應負損害賠償責任，國家賠償法第
      3條第1項固定有明文。惟所謂公共設施之設置有欠缺，係
      指公共設施建造之初，即存有瑕疵而言；管理有欠缺者，
      係指公共設施建造後未妥善保管，怠為修護致該物發生瑕
      疵而言。又人民依上開規定請求國家賠償時，尚須人民之
      生命、身體或財產所受之損害，與公有公共設施之設置或
      管理之欠缺，具有相當因果關係，始足當之。亦即在公有
      公共設施因設置或管理有欠缺之情況下，依客觀之觀察，
      通常會發生損害者，即為有因果關係，如必不生該等損害
      或通常亦不生該等損害者，則不具有因果關係（最高法院
      95年度台上字第923號、84年度台上字第1004號判決意旨
      參照）。
（二）經查：原告主張被告桃園市捷運局於中正路及大興西路二
      段交岔路口之施工工程，該施工單位疏未於大興西路二段
      設置施工警示標語即號誌，致原告行經系爭交岔口未能提
      早預見前有施工進行而有相應之迴避措施、遭系爭工程遮
      蔽視線，而有發生車禍事故之危險云云。然系爭車禍事故
      發生於凌晨三點，車流量小，且被告永盛公司之系爭工程
      領班即被告曾秋富業已設置拒馬、交通錐、夜間施工警告
      燈等多項警示標誌，又系爭車禍事故之發生依車鑑會之鑑
      定意見，係因原告與訴外人陳威丞行經無號誌路口，均未
      減速慢行小心通行所致，同為肇事主因，系爭工程之施工
      單位無肇事因素已如前述。再者，依原告於109年2月7日
      之交通事故調查筆錄所稱：當時路況車流量少，雨天，視
      線還可以，路口有施工，當時沒有號誌，標誌、標線清楚
      等語可知，依當時現場所設置之警示標誌足以使原告知悉
      路口施工狀況，難謂桃園市捷運局於系爭工程之施工有公
      共設施之設置或管理有欠缺之情事。從而，原告依國家賠
      償法第3條第1項之規定請求被告桃園市捷運局負國家賠償
      責任，應屬無據，為無理有，應予駁回。
肆、綜上所述，原告依民法第184 條第1 項前段、第185 條第1 
    項、第188 條第1 項規定，請求被告永盛公司、曾秋富、台
    電公司桃園營運處應連帶給付原告2,499,611元及自起訴狀
    繕本送達翌日起至清償日止，按週年利率5% 計算之利息；
    併依國家賠償法第3條第1項規定，請求被告桃園市捷運局應
    給付原告2,499,611元，及自起訴狀繕本送達翌日起至清償
    日止按週年利率5%計算之利息，均為無理由，應予駁回。原
    告之訴既經駁回，其假執行之聲請亦失所附麗，應併予駁回
    。
伍、本判決事證已臻明確，兩造其餘攻擊防禦方法及舉證，核與
    判決結果不生影響，爰不一一論駁。
陸、訴訟費用負擔之依據：民事訴訟法第78條。
中　　華　　民　　國　　111 　年　　1　　月　　 17　　日
                  民事第三庭法　官　張益銘
   
以上正本係照原本作成
如對本判決上訴，須於判決送達後 20 日內向本院提出上訴狀。
如委任律師提起上訴者，應一併繳納上訴審裁判費。

中　　華　　民　　國　　111 　年　　1　　月　　17　　日
                            書記官　謝菁菁